臺灣高等法院高雄分院刑事判決　　　 100年度上訴字第1235號
上　訴　人　臺灣高雄地方法院檢察署檢察官
上　訴　人
即　被　告　傅浩兼
選任辯護人　王維毅　律師
上列上訴人因被告殺人未遂案件，不服臺灣高雄地方法院100 年
度訴字第285 號中華民國100 年5 月31日第一審判決（起訴案號
：臺灣高雄地方法院檢察署99年度偵字第20089 號），提起上訴
，本院判決如下：
    主  文
原判決撤銷。
傅浩兼殺人未遂，處有期徒刑伍年參月。
    事  實
一、傅浩兼與陳政達熟識多年，於民國99年5 月7 日凌晨1 時許
    ，應洪進福之邀前往高雄市苓雅區○○○路140 號之大帝國
    舞廳，與洪進福、馬宗慶、陳政達等4 人至舞廳包廂內飲酒
    消費。席間陳政達與傅浩兼因勸酒糾紛發生口角，雙方並發
    生肢體衝突，經洪進福與馬宗慶居間調停並要求陳政達先行
    離去在該舞廳外等待，陳政達離去後，傅浩兼、洪進福、馬
    宗慶等人始陸續離開包廂。詎於同日凌晨2 時53分許，傅浩
    兼較洪進福等人先行步出大帝國舞廳大門，見陳政達站在該
    舞廳大門口外之慢車道上，復心生不滿，本可預見使用刀械
    向他人頭部、胸部、腹部等人體重要部位猛力揮砍，可能因
    而導致大量出血進而造成他人死亡之結果，雖尚未達於欲使
    其發生之程度，惟仍基於縱造成陳政達因而死亡亦不違背其
    本意之殺人間接故意，衝向陳政達，並以右手持刀刃長約10
    公分之黑色刀械1 把朝陳政達頭部、胸部、腹部各猛力揮砍
    1 刀，致陳政達受有左頂顳部割傷約6.5 ×1 公分深及肌肉
    、左下胸部約10×2 公分割傷深及肌肉、左上腹偏中部位約
    8 ×1 公分割傷深及皮下脂肪、左上腹偏外側13×5 公分不
    規則割傷深及內臟併腸子部分外露及腹內出血、左橫膈破損
    併左側血胸等若不即時救治必然危及生命之傷害。幸經隨後
    步出大帝國舞廳之洪進福見狀上前在傅浩兼揮砍第3 刀後及
    時將其自後架住，阻止傅浩兼繼續與陳政達發生衝突，並由
    馬宗慶駕駛自小客車將陳政達送往阮綜合醫療社團法人阮綜
    合醫院（下稱阮綜合醫院）急救，始未殃及人命。嗣經警方
    據報於事發後陸續通知陳政達之母吳莉（原名吳美真）、
    洪進福、馬宗慶等人到案說明，始循線查悉上情，並將傅浩
    兼拘提到案。
二、案經高雄市政府警察局苓雅分局報告臺灣高雄地方法院檢察
    署檢察官偵查起訴。
    理  由
甲、程序方面：
一、卷附阮綜合醫療社團法人阮綜合醫院99年5 月20日診斷證明
    書，阮綜合醫療社團法人阮綜合醫院99年6 月28日阮醫教字
    第0990000335號函暨附件（病歷資料），此種文書，係被告
    以外之人於審判外之書面陳述，依刑事訴訟法第159 條第1
    項，屬傳聞證據。惟該診斷證明書或病歷表係醫生在例行性
    之診療過中，對病患為醫療行為，醫生係從事業務之人，於
    醫療業務上或通常醫療業務過程所製作之文書，應屬刑事訴
    訟法第159條之4第2款之文書，得為證據。
二、按被告以外之人於審判外之言詞或書面陳述，除法律有規定
    者外，不得作為證據，刑事訴訟法第159 條第1 項定有明文
    。查證人即被害人陳政達於警詢中之陳述為傳聞證據，且其
    未經於審理中傳訊到庭作證，即無同法第159 條之2 之適用
    餘地，亦無同法第159 條之3 所規定之情事，是依前揭法條
    意旨，自不具證據能力。惟被告以外之人於審判外之陳述，
    雖不得以之直接作為認定犯罪事實與否之證據，但非不得作
    為彈劾證據，用來爭執被告、證人之證明力（最高法院96年
    度臺上字第1497號判決意旨參照），附此敘明。
三、次按被告以外之人於審判外之陳述，雖不符前4 條之規定，
    而經當事人於審判程序同意作為證據，法院審酌該言詞陳述
    或書面陳述作成時之情況，認為適當者，亦得為證據，刑事
    訴訟法第159 條之5 第1 項定有明文。查本案認定事實所引
    用之卷內其餘證據資料，除原已符同法第159 條之1 至第15
    9 條之4 規定、及法律另有規定等傳聞法則例外規定，而得
    作為證據外，並無證據證明係公務員違背法定程式所取得，
    而檢察官、被告傅浩兼及辯護人於本院行準備程序時，均同
    意其作為本案證據之證據能力，且本院審酌前揭陳述作成時
    之情況，並無違法取證之瑕疵，亦認以之作為證據為適當，
    是本件有關被告以外之人於審判外之言詞或書面陳述等供述
    證據，依前揭法條意旨，自均得為證據。
乙、實體方面：
一、訊據上訴人即被告傅浩兼於本準備程序中及審理時均坦承上
    開殺人未遂犯行不諱，且查：
  (一)被告與被害人熟識多年，於99年5 月7 日凌晨1 時許，應證
    人洪進福之邀前往高雄市苓雅區○○○路140 號之大帝國舞
    廳，與被害人、證人洪進福、馬宗慶等4 人至舞廳包廂內飲
    酒消費。席間被害人與被告因勸酒糾紛發生口角，雙方並發
    生肢體衝突，經證人洪進福與馬宗慶居間調停並要求被害人
    先行離去在該舞廳外等待後，被告、證人洪進福、馬宗慶等
    人始陸續離開包廂。嗣於同日凌晨2 時53分許，被告較證人
    洪進福等人先行步出大帝國舞廳大門，見被害人站在該舞廳
    大門口外之慢車道上，隨即衝向被害人，並以右手持刀刃長
    約10公分之黑色刀械1 把朝被害人陳政達頭部、胸部、腹部
    各猛力揮砍1 刀，致被害人受有左頂顳部（自後揭病歷資料
    可知係在頭頂之左後方，偵查卷第120 頁）割傷約6.5 ×1
    公分深及肌肉、左下胸部約10×2 公分割傷深及肌肉、左上
    腹偏中部位約8×1公分割傷深及皮下脂肪、左上腹偏外側13
    ×5 公分不規則割傷深及內臟併腸子部分外露及腹內出血、
    左橫膈破損併左側血胸等若不即時救治必然危及生命之傷害
    ，幸經在後之證人洪進福見狀上前在被告揮砍第3 刀後及時
    將其自後架住，阻止被告繼續與被害人發生衝突，並由證人
    馬宗慶駕駛自小客車將被害人送往阮綜合醫院急救，始未殃
    及人命等情，均經被告於原審審理中所不否認（見原審卷(三)
    第44頁至第46頁），經核與證人洪進福、馬宗慶分別於警詢
    、偵查中之證述及證人即被害人陳政達於偵查中之證述均屬
    相符（見偵查卷第15頁至第23頁、第24頁至第29頁、第143
    頁至第145 頁、第165 頁至第167 頁），亦經原審當庭勘驗
    現場監視錄影光碟之結果屬實（如附件，見原審卷(三)第40頁
    至第41頁），並有被告於警詢時手繪之兇刀圖、阮綜合醫院
    診斷證明書、腸道手術同意書、大帝國舞廳消費明細、被告
    自承丟棄刀械處照片、大帝國舞廳現場監視器畫面擷取照片
    、阮綜合醫院99年6 月28日阮醫教字第0990000335號函暨所
    附被害人病歷等在卷可查（見偵查卷第12頁、第34頁至第35
    頁、第42頁、第43頁、第44頁至第64頁、第96頁至第141 頁
    ），及現場錄影光碟可證，是此部份事實，均堪認定。
  (二)被告雖於原審時辯稱：伊僅有傷害犯意等語；惟被告先於警
    詢中供稱：伊是右手持刀，第一刀從陳政達頭部由上往下砍
    殺，第二刀伊本來要橫砍陳政達的腹部結果不慎刺到陳政達
    腹部左下方等語（見偵查卷第10頁），次於偵查中供稱：伊
    本來是要刺陳政達的肚子，在拉扯中刺到他等語（見偵查卷
    第80頁），再於原審羈押訊問時供稱：伊本來要拿刀劃他肚
    子的側邊，結果在拉扯過程中，不小心刺傷他等語（見原審
    卷(一)第4 頁至第5 頁），至原審審理中則供稱：伊砍陳政達
    的頭、手，又砍肚子，後來在拉扯的過程中，伊不知道是不
    是砍到他的肚子，感覺上有刺到他的肚子，但應該沒有很大
    力，伊都是用揮砍的沒有用刺的，只有感覺是揮過他的腹部
    等語（見原審卷(三)第44頁至第45頁）。是觀其歷次對於被害
    人腹部為何受到傷害之說法，先係於警詢中並未提及與被害
    人間之拉扯有關，於偵查及原審羈押訊問時則供稱係在拉扯
    過程中所刺及，迄至原審審理時更以是否於拉扯過程中所致
    其亦無法確定等語置辯，是被告之供述顯然已有隨著程序之
    進行逐漸避重就輕之狀況，是否足採本非無疑。
  (三)又按殺人與傷害之區別，應以加害人有無殺意為斷，而認定
    行為人是否有殺人犯意，自應審酌當時情況，視其下手之輕
    重、加害之部位等，以為判斷之準據（最高法院97年度台上
    字第2517號判決意旨參照）。本件被害人陳政達所受之前揭
    傷害包括胸部、腹部及頭部，其中胸部、腹部內均有人體極
    為重要之器官，而頭部雖有堅硬之頭骨可作為保護，然亦屬
    重要血管遍布之處，自均屬人體之要害部位。苟以鋒利之刀
    械加以猛力揮砍，本足以穿透皮膚而造成重要器官、血管之
    破裂，並使器官失去功能、血管大量出血，而導致死亡之結
    果，此為一般正常具有智識之人均應有之認知，而被告於案
    發時為年滿29歲之男子，於原審審理過程中亦可知其意識清
    楚、智慮健全，是其對於上開情形亦難諉稱不知，則被告主
    觀上對於持鋒利刀械猛力揮砍該等人體重要部位將會導致死
    亡結果，本已有所預見；且自被告前揭歷次供述可知，其雖
    對於衝突過程有所避重就輕，惟對於其以刀具攻擊之目標包
    含頭部、腹部等情，則均始終供述如一，是其主觀上亦確實
    係有針對被害人該等要害部位揮砍之意，亦屬明確。
  (四)被害人陳政達所受到之前揭傷害中，除左上腹偏中部分之割
    傷僅及皮下脂肪，其餘關於左頂顳部、左下胸部之割傷則分
    別深及較皮下脂肪更深之肌肉，甚至左上腹偏外側部分並深
    及內臟，顯見其所受之傷害均已甚深；而依一般常理判斷，
    若欲產生此等較深之傷害，以刺擊之方式本較以揮砍之方式
    較有可能，刀刃長者相較短者亦更易達成。而自附件勘驗結
    果(三)可知被告僅有持刀械向被害人揮砍，並無明顯刺擊之動
    作，再依被告、證人洪進福之供述可知本件行兇刀刃約僅長
    10公分，並非甚長，惟卻造成被害人前揭深入肌肉、內臟之
    傷害，是顯見被告於揮砍時除係針對人體各處要害部位外，
    且其所施用之力道顯然亦屬甚猛。況且，若被告所述其僅係
    要教訓被害人為真，則其於見被害人經其揮砍而受有刀傷後
    ，本即已達成其目的，而無進一步對其不利之必要；惟自附
    件勘驗結果(三)(四)(五)(六)(七)(八)所示，可知被告係遭證人洪進福自
    後方架住後始無法進行第4 次之揮砍動作，而非揮砍第3 刀
    後即自行停手，且雙方遭證人洪進福居間分隔後，被告尚有
    保持向右側身貌似隨時欲衝向被害人之動作，而經證人洪進
    福加以喝斥，甚至於證人洪進福背對被告而上前觀察被害人
    時，且持續走向被害人所在之處，經證人洪進福發現並將其
    推開。是顯見本件事發時被告除未於見到被害人受有傷害後
    即行停手外，於遭證人洪進福居間分隔2 人後，亦顯然並未
    放棄繼續對被害人為進一步侵害之意圖，則被告於原審辯稱
    其僅係為教訓被害人等語，顯然與客觀事實不符，不足採信
    。是雖慮及於被告與被害人間之多年熟識關係，且係因細故
    偶生口角、肢體衝突，尚無深仇大恨，難認被告已有達於欲
    使被害人死亡結果發生之直接故意程度，惟其既屬有意針對
    被害人之人體數處要害部位持刀揮砍，且所施用之力道又甚
    為猛烈，造成被害人受有如未即時救治必然危及生命之危險
    ，則其主觀上對於若因而造成被害人死亡之結果，顯然亦不
    違背其本意，而有殺人之間接故意甚明。公訴人指被告係有
    直接故意部分，依上說明應認尚有未合，併此敘明。
  (五)綜上所述，足見被告於原審所辯，顯屬臨訟卸責之詞，不足
    採信。本件事證明確，被告殺人未遂犯行，堪以認定。
二、核被告傅浩兼所為，係犯刑法第271 條第2 項、第1 項之殺
    人未遂罪。被告雖係向被害人揮砍3 刀，惟係於密切接近之
    時、地所實施，侵害同一之法益，各行為之獨立性極為薄弱
    ，依一般社會健全觀念，難以強行分開，在刑法評價上，以
    視為數個舉動之接續施行，合為包括之一行為予以評價，較
    為合理，是應論以實質上一罪之接續犯。被告已著手於犯罪
    之實行而不遂，酌依刑法第25條第2 項規定，減輕其刑。
三、原判決以被告傅浩兼罪證明確，因予論罪科刑，固非無見；
    惟查：被告傅浩兼於本院100 年8 月10日準備程序中及100
    年9 月14日審理時坦承殺人未遂犯行，且於本院審理時與被
    害人陳政達達成和解，其犯罪後態度顯與於原審時不同，依
    刑法第57條第10款犯罪後之態度可作為科刑輕重之參考，原
    判決未及於此，亦有未恰。檢察官循告訴人陳政達之請求上
    訴意旨，略以：被告傅浩兼砍殺告訴人之手段及部位，顯見
    均係欲置告訴人於死，手段極為兇殘，且被告於法院審理期
    間，供詞反覆均為卸責之詞，未見有絲毫悔意。另被告於告
    訴人住院治療期間，均未曾探望亦或表示歉意，迄今仍未與
    告訴人商談和解事宜，原審僅判處被告有期徒刑6 年，尚嫌
    過輕等為由，指摘原判決不當云云。然查：被告於本院準備
    程序及審理時均坦承犯行，且於本院審理時已與被害人當庭
    達成和解，被害人陳政達及其母親均當庭表示願意原諒被告
    ，並請求對被告從輕量刑（見本院卷第57頁正、反面），足
    見檢察官上訴，並無理由。被告上訴意旨，以欲與被害人和
    解，原審量刑過重為由，指摘原判決不當，則有理由，原判
    決既有上開可議之處，自屬無可維持，應由本院將原判決予
    以撤銷改判。爰審酌被告僅因與被害人飲酒作樂時發生口角
    、肢體衝突之細故，竟即持刀砍殺被害人，所為極不可取，
    且被告犯罪後於本院已坦承殺人未遂犯行，又與被害人達成
    和解，犯罪後態度尚稱良好，被告前因違反槍砲彈藥刀械管
    制條例案件，經本院以94年度上訴字第795 號判處有期徒刑
    1 年2 月，緩刑5 年，於94年9 月1 日確定，有臺灣高等法
    院被告前案紀錄表在卷可查，於該案緩刑期內再為本件犯行
    ，並造成被害人受有危及生命之傷害，惟慮及其犯罪時終究
    僅有間接之犯罪故意，而非確欲致被害人於死，惡性尚非極
    其重大等一切具體情狀，量處有期徒刑5 年3 月。至被告所
    有供其本件犯罪所用之刀械1 把，經被告於原審及本院準備
    程序時自承於犯案後即丟棄至河中（見原審卷(三)第45頁、本
    院卷第37頁），雖無證據證明業已滅失，惟為免執行困難，
    仍不予宣告沒收。
據上論斷，應依刑事訴訟法第369 條第1 項前段、第364 條、第
299 條第1 項前段，刑法第271 條第2 項、第1 項、第25條第2
項，判決如主文。
本案經檢察官蔡國禎到庭執行職務。
中    華    民    國  100     年    9     月    26    日
                刑事第二庭  審判長法  官  林正雄
                                  法  官  邱明弘
                                  法  官  黃壽燕
以上正本證明與原本無異。
如不服本判決應於收受本判決後10日內向本院提出上訴書狀，其
未敘述上訴理由者，並得於提起上訴後10日內向本院補提理由書
狀（均須按他造當事人之人數附繕本）「切勿逕送上級法院」。
中    華    民    國  100     年    9     月    26    日
                                  書記官  戴志穎
附錄本判決論罪科刑法條：
中華民國刑法第271條
（普通殺人罪）
殺人者，處死刑、無期徒刑或10年以上有期徒刑。
前項之未遂犯罰之。
預備犯第1 項之罪者，處2 年以下有期徒刑。
附件現場監視光碟勘驗紀錄檔案名稱：泊車2-3 檔案時間：99年
5 月7 日凌晨2 時51分許至2 時55分許
(一)凌晨2 時51分34秒至52分24秒：
  被害人陳政達（身著淺色短袖上衣及短褲腳穿拖鞋者）自螢幕
  左下方出現，緩步走至畫面中間之鐵灰色自小客車（下稱A 車
  ）前並站於該處，臉朝「大帝國舞廳」方向。
(二)凌晨2 時52分25秒至57秒：
  陳政達左手取出行動電話撥打，接通後並向右方緩步走約3 、
  4 步，停下後再回身臉朝「大帝國舞廳」方向。
(三)凌晨2 時52分58秒至53分10秒：陳政達朝螢幕左下方察看後，
  向其左後方倒退2 、3 步，同時被告傅浩兼（身穿深色短袖上
  衣及短褲）自螢幕左下方出現並快步衝向被害人，至A 車前方
  兩人開始發生衝突，被告先飛身以左腳踢向被害人，再以右手
  持刀械近距離向被害人胸部以上方向揮砍3 次，其間被害人因
  閃避而順勢向A 車之左方車側移動，至被告第3 次揮砍時，被
  害人開始與被告有所拉扯。2 時53分04秒時，洪進福（身穿淺
  色短袖上衣及短褲）自螢幕左下方出現，於被告第3 次揮砍結
  束後趕抵被告後方以雙手將被告脖子架住。
(四)凌晨2 時53分10秒至18秒：
  被告於遭洪進福架住之狀況下，仍持續以左手與主動上前之被
  害人發生拉扯，期間至16秒前，被告之右手均向被害人之反方
  向伸，至17秒時被告右手狀況不明，被害人手摀住肚子不支而
  向畫面上方退去並跌坐在慢車道上，馬宗慶是時亦自畫面下方
  出現而趕抵衝突現場，18秒時可清楚看見被告手上持有一刀械
  （如偵卷第56頁下方照片所示）。
(五)凌晨2 時53分19秒至24秒：
  被告隔著洪進福與馬宗慶望向跌坐在地上之被害人，洪進福並
  多次向被告伸手喝斥，被告仍保持向右側身貌似隨時欲向前之
  姿勢（如偵卷第57頁下方照片）。
(六)凌晨2 時53分24秒至32秒：
  雙方衝突暫歇，但被告於洪進福上前觀察被害人時，又向被害
  人之方向前進。
(七)凌晨2 時53分33秒至36秒：
  因被告上前，洪進福即再度居間分隔被告與被害人，並將被告
  往畫面右側推開，被害人則向左跌坐在地。
(八)凌晨2 時53分37秒至39秒：
  被害人起身衝向被告，經洪進福阻止而再度跌坐在地，被告則
  低頭撿拾不明物體，撿拾後視線向被害人望去，再經洪進福所
  制止後，即自畫面右下方離開。
(九)凌晨2 時53分46秒至52秒：
  被害人再次起身往被告離去之方向衝，洪進福與馬宗慶自後追
  上，三人均自螢幕右下角離開。
(十)凌晨2 時54分04秒：馬宗慶與被害人自螢幕右下方出現，並由
  馬宗慶駕駛車輛載被害人離去現場。